---
title: "Aufgabe B"
subtitle: "Gütekriterien der Linearen Kalibrierung - OLS"
---

## B.1 \| Ergebnis

::::: {.columns align="center" totalwidth="8em"}
::: {.column width="40%"}
Mittelwert $\bar{x}$ (`xMean`)

Mittelwert $\bar{y}$ (`yMean`)

Fehlerquadratsumme (`Qxx`)

Fehlerproduktsumme (`Qxy`)
:::

::: {.column width="60%" align="bottom"}
`r mean(experiment$x)` mg/dL

`r mean(experiment$y)` E

`r Qxx` (mg/dL)^2^

`r Qxy` (mg/dL)^2^
:::
:::::

## Geschätzte Werte $\bar{y}$

```{r}
#| label: gefittete_Werte
#| output-location: fragment

# gefittete Werte
experiment$fit1 <- a1 + b1 * experiment$x
# Anzeige des/der Variableninhalte/s in der Konsole
experiment
```

## Residualabstände

```{r}
#| label: Residuen
#| output-location: fragment

# Residuen
experiment$res1 <- experiment$fit1 - experiment$y
# Anzeige des/der Variableninhalte/s in der Konsole
experiment
```

```{r}
#| label: load-packages
#| output: false
#| echo: false

require("here")

```

## Einlesen der Datei

```{r}
#| label: einlesen
#| output-location: slide

# Einlesen der Daten
experiment <- read.table(
  here("data", "experiment_1.csv"),
  header = TRUE,
  dec = ",",
  sep = ";"
  )

# Anzeige des/der Variableninhalte/s in der Konsole
experiment
```

## Ändern der Überschriften

```{r}
#| label: aendern der Ueberschriften
#| output-location: slide

# automatisches Umbenennen der Überschriften im data.frame
# Vorsicht auf Reihenfolge der Spalten: Fehlerquelle!!!
colnames(experiment)[1] <- "x"
colnames(experiment)[2] <- "y"

# Anzeige des/der Variableninhalte/s in der Konsole
experiment
```

## A.1 \| Arithmetischer Mittelwert

Der arithmetische Mittelwert (oft auch "arithmetisches Mittel" oder nur "Mittelwert" genannt) der Stichprobe ist der bekannteste Lageparameter und Schätzer für µ, den Mittelwert der Grundgesamtheit. Er wird gebildet, indem man alle Ausprägungen aufsummiert und durch die Gesamtzahl von Ausprägungen teilt. $$
\bar{x}=\frac{1}{n}\cdot\sum_{i=1}^{n} x_{i}
$$ {#eq-mittelwert}

. . .

```{r}
#| label: mittelwert_x
#| output-location: fragment

# mit Funktionen sum() und nrow()
xMean <- sum(experiment$x) / nrow(experiment)

# Anzeige des/der Variableninhalte/s in der Konsole
xMean
```

```{r}
#| label: mittelwert_y
#| output: false
#| echo: false

# mit Funktion mean()
yMean <- mean(experiment$y)
# Anzeige des/der Variableninhalte/s in der Konsole
yMean
```

. . .

Die Berechnung des Mittelwertes des Messsignals ($\bar{y}$) könnte alternativ mit der Funktion `mean(experiment$y)` berechnet, der berechnete Wert in der Variable `yMean` abgelegt werden

## A.2 \| Fehlerquadratsumme

Die auch als Hilfsquadrat bezeichnete Fehlerquadratsumme $Q_{xx}$ ist die Summe $\sum$ aus quadrierten Differenzen - aus den Differenzen jedes Einzewertes $x_i$ und des Mittelwerts $\bar{x}$.

$$
    Q_{xx}=\sum_{i=1}^{n}\left( x_{i}-\bar{x} \right)^2
$$ {#eq-fehlerquadratsumme}

. . .

```{r}
#| label: fehlerqudaratsumme
#| output-location: fragment
# Fehlerquadratsumme
Qxx <- sum((experiment$x - xMean) ^ 2)
# Anzeige des/der Variableninhalte/s in der Konsole
Qxx
```

. . .

::: {.callout-tip appearance="minimal"}
Wie wird nun die Fehlerquadratsumme $Q_{yy}$ berechnet?
:::

## A.

B\| Fehlerproduktsumme

Die Fehlerproduktsumme $Q_{xy}$ ist die Summe $\sum$ der Produkte der Differenzen aus Einzelwerten und Mittelwert in x-Richtung $(x_i-\bar{x})$, sowie der Differenzen in y-Richtung $(y_i-\bar{y})$.

$$
Q_{xy}= \sum_{i=1}^{n}(x_i-\bar{x}) \cdot (y_i-\bar{y})
$$ {#eq-fehlerproduktsumme}

```{r}
#| label: fehlerproduktsumme
#| output-location: fragment
# Produktsumme
Qxy <- sum((experiment$x - xMean) * (experiment$y - yMean))
# Anzeige des/der Variableninhalte/s in der Konsole
Qxy
```

## A.B \| Steigung der Kalibrierfunktion

Die Herleitung der Gleichung zur Berechnung der Steigung $b$ tut für die Berechnung nichts zur Sache, kann aber im Anhang nachgelesen werden. Die zweite, umgestellte Formel eignet sich besser für die Berechnung mit dem Taschenrechner. Sind Fehlerquadratsumme (siehe @eq-fehlerquadratsumme) und Fehlerproduktsumme ($Q_{xy}$) bereits berechnet, kann mit Hilfe dieser die Steigung einfach ermittel werden.

$$
b=\frac{\sum_{i=1}^{n} \left ( x_i-\bar{x} \right )\cdot \left (  y_i-\bar{y}  \right )}{\sum_{i=1}^{n} \left (x_{i}-\bar{x} \right )^2} =  \frac{Q_{xy}}{Q_{xx}} 
$$ {#eq-slope}

. . .

```{r}
#| label: slope
#| output-location: fragment

# Steigung der Kalibrierfunktion
b1 <- Qxy / Qxx
# Anzeige des/der Variableninhalte/s in der Konsole
b1
```

## B.5 \| Achsenschnittpunkt der Kalibrierfunktion

Durch Umstellen der Geradengleichung $y_i= a + b \cdot x_i$ nach $a = y_i - b \cdot x_i$ und Einsetzten der Mittelwerte für Konzentration und Extinktion (die Regressionsgerade läuft stets durch den Datenschwerpunkt) kann man den Schnittpunkt $a$ auf der y-Achse berechnen:

$$
a = \bar{y} - b \cdot \bar{x}
$$ {#eq-intercept}

```{r}
#| label: intercept
#| output-location: fragment

# Achsenabschitt der Kalibrierfunktion
a1 <-yMean - b1 * xMean 
# Anzeige des/der Variableninhalte/s in der Konsole
a1
```
