---
title: "Aufgabe A"
subtitle: "Lineare Regression - OLS"
---

```{r}
#| label: load-packages
#| output: false
#| echo: false

require("here")

```

## Einlesen der Datei

```{r}
#| label: einlesen
#| output-location: slide

# Einlesen der Daten
experiment <- read.table(
  here("data", "experiment_1.csv"),
  header = TRUE,
  dec = ",",
  sep = ";"
  )

# Anzeige des/der Variableninhalte/s in der Konsole
experiment
```

## Ändern der Überschriften

```{r}
#| label: aendern der Ueberschriften
#| output-location: slide

# automatisches Umbenennen der Überschriften im data.frame
# Vorsicht auf Reihenfolge der Spalten: Fehlerquelle!!!
colnames(experiment)[1] <- "x"
colnames(experiment)[2] <- "y"

# Anzeige des/der Variableninhalte/s in der Konsole
experiment
```

## A.1 \| Arithmetischer Mittelwert {.scrollable}

Der arithmetische Mittelwert (oft auch "arithmetisches Mittel" oder nur "Mittelwert" genannt) der Stichprobe ist der bekannteste Lageparameter und Schätzer für µ, den Mittelwert der Grundgesamtheit. $$
\bar{x}=\frac{1}{n}\cdot\sum_{i=1}^{n} x_{i}
$$ {#eq-mittelwert}

. . .

```{r}
#| label: mittelwert_x
#| output-location: fragment

# mit Funktionen sum() und nrow()
xMean <- sum(experiment$x) / nrow(experiment)

# Anzeige des/der Variableninhalte/s in der Konsole
xMean
```

```{r}
#| label: mittelwert_y
#| output: false
#| echo: false

# mit Funktion mean()
yMean <- mean(experiment$y)
# Anzeige des/der Variableninhalte/s in der Konsole
yMean
```

. . .

Die Berechnung des Mittelwertes des Messsignals ($\bar{y}$) könnte alternativ mit der Funktion `mean(experiment$y)` berechnet, der berechnete Wert in der Variable `yMean` abgelegt werden.

## A.2 \| Fehlerquadratsumme

Die auch als Hilfsquadrat bezeichnete Fehlerquadratsumme $Q_{xx}$ ist die Summe $\sum$ aus quadrierten Differenzen - aus den Differenzen jedes Einzewertes $x_i$ und des Mittelwerts $\bar{x}$.

$$
    Q_{xx}=\sum_{i=1}^{n}\left( x_{i}-\bar{x} \right)^2
$$ {#eq-fehlerquadratsumme}

. . .

```{r}
#| label: fehlerqudaratsumme
#| output-location: fragment
# Fehlerquadratsumme
Qxx <- sum((experiment$x - xMean) ^ 2)
# Anzeige des/der Variableninhalte/s in der Konsole
Qxx
```

. . .

::: {.callout-caution appearance="simple"}
Wie wird nun die Fehlerquadratsumme $Q_{yy}$ berechnet?
:::

## A.3 \| Fehlerproduktsumme

Die Fehlerproduktsumme $Q_{xy}$ ist die Summe $\sum$ der Produkte der Differenzen aus Einzelwerten und Mittelwert in x-Richtung $(x_i-\bar{x})$, sowie der Differenzen in y-Richtung $(y_i-\bar{y})$.

$$
Q_{xy}= \sum_{i=1}^{n}(x_i-\bar{x}) \cdot (y_i-\bar{y})
$$ {#eq-fehlerproduktsumme}

```{r}
#| label: fehlerproduktsumme
#| output-location: fragment
# Produktsumme
Qxy <- sum((experiment$x - xMean) * (experiment$y - yMean))
# Anzeige des/der Variableninhalte/s in der Konsole
Qxy
```

## A.4 \| Steigung der Kalibrierfunktion

Die Herleitung der Gleichung zur Berechnung der Steigung $b$ tut für die Berechnung nichts zur Sache, kann aber im Anhang nachgelesen werden. Die zweite, umgestellte Formel eignet sich besser für die Berechnung mit dem Taschenrechner. Sind Fehlerquadratsumme (siehe @eq-fehlerquadratsumme) und Fehlerproduktsumme ($Q_{xy}$) bereits berechnet, kann mit Hilfe dieser die Steigung einfach ermittel werden.

$$
b=\frac{\sum_{i=1}^{n} \left ( x_i-\bar{x} \right )\cdot \left (  y_i-\bar{y}  \right )}{\sum_{i=1}^{n} \left (x_{i}-\bar{x} \right )^2} =  \frac{Q_{xy}}{Q_{xx}} 
$$ {#eq-slope}

. . .

```{r}
#| label: slope
#| output-location: fragment

# Steigung der Kalibrierfunktion
b1 <- Qxy / Qxx
# Anzeige des/der Variableninhalte/s in der Konsole
b1
```

## A.5 \| Achsenschnittpunkt der Kalibrierfunktion

Durch Umstellen der Geradengleichung $y_i= a + b \cdot x_i$ nach $a = y_i - b \cdot x_i$ und Einsetzten der Mittelwerte für Konzentration und Extinktion (die Regressionsgerade läuft stets durch den Datenschwerpunkt) kann man den Schnittpunkt $a$ auf der y-Achse berechnen:

$$
a = \bar{y} - b \cdot \bar{x}
$$ {#eq-intercept}

```{r}
#| label: intercept
#| output-location: fragment

# Achsenabschitt der Kalibrierfunktion
a1 <-yMean - b1 * xMean 
# Anzeige des/der Variableninhalte/s in der Konsole
a1
```
